臺灣臺南地方法院民事裁定　　　　　　99年度消債聲字第54號
債　務　人　許慶源
上列當事人因消費者債務清理事件聲請免責，本院裁定如下：
    主  文
債務人許慶源不免責。
    理  由
一、按法院為終止或終結清算程序之裁定確定後，除別有規定外
    ，應以裁定免除債務人之債務；又債務人有下列各款情形之
    一者，法院應為不免責之裁定，但債務人證明經普通債權人
    全體同意者，不在此限：一、於七年內曾依破產法或本條例
    規定受免責；二、隱匿、毀損應屬清算財團之財產，或為其
    他不利於債權人之處分；三、捏造債務或承認不真實之債務
    ；四、因浪費、賭博或其他投機行為，致財產顯然減少或負
    擔過重之債務，而生開始清算之原因；五、於清算聲請前一
    年內，已有清算之原因，而隱瞞其事實，使他人與之為交易
    致生損害；六、明知已有清算原因之事實，非基於本人之義
    務，而以特別利於債權人中之一人或數人為目的，提供擔保
    或消滅債務；七、隱匿、毀棄、偽造或變造帳簿或其他會計
    文件之全部或一部，致其財產之狀況不真確；八、故意於財
    產及收入狀況說明書為不實之記載，或有其他故意違反本條
    例所定義務之行為，消費者債務清理條例第132條、第134條
    分別定有明文。又按消費者債務清理條例所定清算程序之立
    法目的，在於使陷於經濟上困境之消費者，得依該條例所定
    清算型債務清理程序清理債務，藉以妥適調整債務人與債權
    人及其他利害關係人間之權利義務關係，保障債權人之公平
    受償，並謀求債務人經濟生活之更生機會，從而健全社會經
    濟發展，而非在使債務人任意消費所造成之債務，轉嫁予債
    權人負擔；其債務人免責之制度，應在鼓勵勤勞誠實之債務
    人，如債務人對於清算之原因有可歸責性，或有虛偽不實、
    違反誠信、違反消費者債務清理條例所定義務之行為，致害
    及債權人之權益，或影響清算程序之進行，自不宜予以免責
    。
二、經查：
  (一)債務人聲請消費者債務清理事件，前經本院裁定自民國98年
    1月12日下午4時起開始更生程序，惟因更生方案不獲債權人
    會議可決，亦不符法院逕以裁定認可之要件，經本院於99年
    4月9日裁定開始清算程序後，嗣因債務人財產不敷清償清算
    程序之費用，於99年10月21日裁定終結清算程序等情，業據
    本院調取97年度消債更字第275號、98年度執消債更字第81
    號、99年度消債清字第15號及99年度司執消債清字第20號卷
    宗查閱屬實。
  (二)經本院依職權函請債權人提供債務人之消費明細，經各債權
    人函覆債務人使用之信用卡及現金卡消費情形及借款情形約
    略如下：
  1.台新國際商業銀行股份有限公司（下稱台新銀行）：
    債務人於本行申辦現金卡及信用卡，觀其提領明細及消費內
    容，確有奢侈浪費之情事：92年6月提領新臺幣（下同）20,
    000元、8月份合計提領40,000元、11月份提領7,000元；93
    年1月份提領50,000元、4月份以信用卡代償國泰世華銀行
    146,000元、6月提領9,000元、8月提領50,000元、9月提領
    190,000元、10月提領30,000元、11月提領17,000元；94年1
    月提領36,000元、2月提領20,000元、3月提領30,000元、4
    月提領25,000元、6月提領20,000元、9月提領40,000元、10
    月提領40,000元、11月提領20,000元、12月提領30,000元，
    債務人於使用信用卡之初即多次繳交最低應繳金額，其主觀
    上應已知悉其清償能力並不足以負擔其所欲享有之消費，且
    債務人仍持續性大額提領現金消費，加重其自身經濟負擔，
    其花費用度顯與其資力、能力及身分地位不相當，其提領金
    額顯有違常情，難謂此類消費均為生活所必需（見本院卷第
    15頁）。
  2.安泰商業銀行股份有限公司（下稱安泰銀行）：
    92年9月，以信用卡代償遠東商銀120,000元；95年5月，共
    同協商借新還舊88,184元（見本院卷第22頁）。
  3.大眾商業銀行股份有限公司（下稱大眾銀行）：
    92年9月提領30,000元、10月提領9,000元；93年2月提領3,1
    00元、9月提領37,300元，債務人竟未衡量自身是否仍有充
    分之償債能力而持續使用信用卡、現金卡，而其消費性質顯
    非一般通常生活之必要，並逾越可得支配之所得；且債務人
    在收入已不足清償債務之情形下，猶未撙節開銷，據實控制
    支出，避免不必要之花費以降低負債，任令債務增加終至無
    法清償，容有浪費致負擔過重之嫌（見本院卷第23頁）。
  4.臺灣新光商業銀行股份有限公司（下稱新光銀行）：
    92年7月以信用卡代償中國信託商業銀行94,600元，非屬通
    常生活所需之消費，顯有奢侈、浪費之虞，實為債務人可節
    省而未節省所致（見本院卷第28頁）。
  5.澳商澳盛銀行集團股份有限公司臺北分公司（下稱澳盛銀行
    ）：
    93年1月以信用卡辦理借貸220,000元，並於實體或虛擬通路
    消費所致，觀消費紀錄，債務人之消費內容多屬預借現金等
    ，上述消費性質難謂日常生活所必要支出，已涉奢侈、浪費
    及投機性質，自屬「可歸責」於債務人之事由（見本院卷第
    30頁至第33頁）。
  6.聯邦商業銀行股份有限公司（下稱聯邦銀行）：
    債務人之子女已陸續成年，生活必要費用支出陸續減少，以
    法定退休年齡65歲計，債務人尚得工作15年，非無全數清償
    債務之可能（本院卷第35頁）。
  7.遠東國際商業銀行股份有限公司（下稱遠東銀行）：
    債務人分別於91年4月及93年8月曾申請信用卡代償，合計24
    0,000元，可見債務人自第一次代償後，並未因此節制相關
    開銷，重新審視收支，求降低負債，卻仍恣意消費、預借現
    金等，或仍積欠其他債權銀行大筆債務所致，而須辦理第二
    次信用卡代償；縱債務人確有清償之紀錄，惟其係依預借現
    金及申請代償方式維持債信正常之假象，而將欠款週轉於各
    債權銀行，最後，除債務本金外，另需支付高額利息、違約
    金及相關手續費、代辦費用等，並造成金融機構之鉅額損失
    ，債務人應就此負最大責任（見本院卷第37頁、第40頁及第
    41頁）。
  (三)本院審視債務人積欠債務主因係於92年至95年間持續使用信
    用卡及現金卡預借現金，並申辦信用貸款致債務累加，終致
    無法清償。債務人雖辯稱：其原本從事成衣加工的剪裁師工
    作，因失業後無第二專長，只能打零工，收入不穩定，因而
    生活陷入困頓，兄長生病，讓伊無法卸下對父母照顧的責任
    ，在以卡養卡之情形下累積大筆欠款；至於各筆借款之具體
    用途，因事隔多年已無記憶，無法詳述等語（見本院卷第49
    頁），惟查：債務人92年至95年全年度薪資收入所得分別為
    170,000元、170,000元、169,861元、198,000元，有稅務電
    子閘門財產所得調件明細表在卷為證（見本院卷第53頁至第
    60頁），債務人此期間平均每月收入約為14,747元【計算式
    ：（170,00 0＋170,000＋169,861＋198,000）412＝
    14,747.25（元），元以下四捨五入】。而其每月應支出之
    生活必要費用，其中個人生活費用之支出，依內政部所公告
    98年度臺灣省低收入戶最低生活費用每人每月為9,829元（
    已包括食品費、衣著鞋襪費、房租水電費、家居管理費、醫
    療保健費、交通通訊費、娛樂教育費及雜項支出）計算，尚
    屬合理；債務人所自陳支出扶養其未成年子女之每月扶養費
    負擔額共2,000 元、扶養其母每月扶養費2,000元（見本院
    97年度消債更字第275號卷第6頁背面）；至於債務人主張支
    出扶養其父之每月扶養費亦需2,000元，然其父於92年至95
    年間有不動產3筆、投資1筆，財產總額為2,413,400元，有
    稅務電子閘門財產所得調件明細表在卷可證（見本院卷第70
    頁至第80頁），實無民法第1117條所定之不能維持生活程度
    ，無由聲請人扶養之必要，此部分不應計入；從而債務人生
    活必要支出總計應為13,829元【計算式：9,829＋2,000＋2,
    000＝13,829（元）】。債務人此期間之收入既尚足以支應
    生活必要支出，於履行債務期間本應節約省用，並誠實勤勉
    履行債務，卻多次預借高額現金，況債務人既無法具體說明
    上開預借之現金及信用借款之用途是否具有急迫性及必要性
    ，復未舉證證明，依上開消費及借貸情形，堪認債務人之消
    費支出顯已逾越日常生活所必須，故前開債權人主張債務人
    有任意擴張信用及浪費情事等語，應屬可信。
  (四)債務人既於非急迫情況下使用多家信用卡、現金卡及信用貸
    款，復在未完全清償先前所積欠之現金卡、信用卡及信用貸
    款等債務之情形下，又利用預借現金或信用卡消費之方式致
    迅速累積債務，其財務之操作，遠逾其收入及經濟狀況，完
    全未考量日後履行債務之清償能力，顯係將自身消費、借貸
    之風險全部轉嫁由債權人承擔，難謂非投機之行為，且債務
    人對於經濟狀況不佳並未有所警惕，則於此情況下，若允債
    務人得藉由消費者債務清理條例中之免責制度，以規避其應
    負擔之償還責任，顯與該制度係為保障誠實勤勉之債務人經
    濟生活之重建復甦之立法目的有違。
三、綜上所述，債務人確因浪費、投機行為，致負擔過重之債務
    ，而生開始清算之原因，且經本院依職權函詢債權人結果，
    債權人台新銀行、安泰銀行、大眾銀行、新光銀行、澳盛銀
    行、聯邦銀行及遠東銀行均表明不同意債務人免責，有上開
    銀行之陳報狀各1份附卷可參，則依消債條例第134條之規定
    ，債務人應不予免責，爰裁定如主文。
中    華    民    國  100    年    3    月    23      日
                  民事第二庭    法  官    許育菱
以上正本證明與原本無異
如不服本裁定應於送達後10日內向本院提出抗告狀，並應繳納抗
告費新台幣1,000元整。
中    華    民    國  100    年    3    月    23      日
                                書記官    謝安青